最高法院民事判決　　　　　　　　　　　　　　　九十一年度台上字第一五五八號
　　上　訴　人　國寶證券股份有限公司
　　法定代理人　洪淑惠
　　訴訟代理人　陳端輝律師
　　被 上訴 人　富邦證券金融股份有限公司
　　法定代理人　簡從德
　　訴訟代理人　蓋華英律師
　　複 代理 人　鄭惠蓉律師
右當事人間請求返還不當得利事件，上訴人對於中華民國八十九年五月九日台灣高等
法院第二審判決(八十九年度重上字第三三號)，提起上訴，本院判決如左：
    主  文
上訴駁回。
第三審訴訟費用由上訴人負擔。
    理  由
本件上訴人主張：訴外人謝雪如、李秀霞、林清華、蕭淑瑜、張小華（下稱謝雪如等
五人）於民國八十七年三月二十日、七月二十三日經伊介紹分別與被上訴人訂有融資
融券契約書，並於同年六月二十三日、七月十六日與伊簽立委託買賣證券受託契約，
以向被上訴人融資購買股票。伊則係被上訴人之融資融券代理商，兩造間訂有融資融
券代理契約書。嗣謝雪如等五人於同年十一月二十一日向被上訴人融資委託伊買入「
中企股票」，於同年月二十四日未提出自備款辦理交割，發生鉅額違約交割，台灣證
券交易所股份有限公司（下稱證交所）乃於同年月三十日命被上訴人賣出謝雪如等五
人融資買入之股票以抵帳，但因賣出之價金較原買進時低，而有「差價損失」新台幣
（下同）一千一百六十八萬八千三百零一元，扣除謝雪如等五人帳戶內金額五百十二
萬四千零四十四元，尚不足六百五十六萬四千二百五十七元。依證券金融事業管理規
則第十一條、第十二條規定，被上訴人原應向投資人（客戶）收取融資自備款向證交
所辦理交割，如投資人違約交割，該違約客戶無法交付之自備款，即應由證券金融事
業即被上訴人負責交割繳納。詎被上訴人未交割繳納，證交所竟逕自伊所交存之「交
割結算基金」款內直接沖銷交割繳納，被上訴人因而無須再行向證交所交割繳納，顯
無法律上原因而受利益，致伊受有損害等情。爰依不當得利之法律關係，求為命被上
訴人給付六百五十六萬四千二百五十七元及自訴狀繕本送達翌日起加計法定遲延利息
之判決。
被上訴人則以：謝雪如等五人未繳自備款致違約交割，所生之價差損失，依證券交易
法第一百五十三條規定，應由證交所向違約之證券商即上訴人追償之，伊並無代投資
人或證券商向證交所繳納自備款之交割義務。證交所以處分投資人擔保品即股票賣出
所得退還伊原繳納之融資款，伊受領該款即所受利益係因證交所處分投資人擔保品後
之給付行為而生，非來自上訴人繳存證交所之交割結算基金，自不構成不當得利。縱
認伊應代投資人給付融資自備款，惟上訴人就代理融資融券事務之處理，與被上訴人
間之法律關係為有償之委任關係，上訴人自應以善良管理人之注意為之；是依「證期
會」（財政部證券暨期貨管理委員會）處分函示，本件違約交割之發生，既因上訴人
所為有嚴重影響證券市場交易秩序，並有辦理徵信作業不實等違誤，該會已依法解除
上訴人公司之董事長等人職務及對上訴人為停業四個月之處分。上訴人對伊所生任何
損失，即應負未盡善良管理人注意之賠償責任，伊亦得依民法第三百三十四條為抵銷
之抗辯等語。資為抗辯。
原審依調查證據為辯論之結果，以：上訴人主張訴外人謝雪如等五人因向被上訴人融
資委託上訴人買入「中企股票」，未提出自備款辦理交割，致發生鉅額違約交割，經
證交所動用上訴人之「交割結算基金」代墊完成交割，被上訴人依證交所函示賣出該
股票後之差價損失為一千一百六十八萬八千三百零一元，扣除謝雪如等五人帳戶內存
款五百十二萬四千零四十四元，尚不足六百五十六萬四千二百五十七元，由證交所逕
自上訴人之交割結算基金款內直接沖銷交割繳納之事實，業據提出融資融券代理契約
書、開戶資料、報告書暨合併交割憑單、證交所函、被上訴人致證交所函、買賣帳戶
扣款資料及股票賣得價金匯款資料等文件為證，並為被上訴人所不爭執，堪信為真實
。次依證券金融事業管理規則第十一條、第十二條之規定，證券金融事業即被上訴人
對委託人融資，即應向委託人收取融資自備價款，併同融資款直接代委託人向證交所
辦理交割。由此觀之，向委託人收取融資自備款，固屬被上訴人之義務。且依兩造簽
訂之融資融券代理契約書，證券商（上訴人）僅為證券金融事業（被上訴人）融資融
券業務之代理人，委託人係與證券金融公司（被上訴人）直接簽訂融資融券契約，有
關融資融券所衍生之法律責任，亦應由被上訴人負責。惟上訴人依該融資融券代理契
約書之約定，經被上訴人授權，負有代向融資戶收取融資自備款並向證交所辦理交割
之義務。就其內部關係言，被上訴人雖應負委任人之義務，上訴人依民法第五百四十
六條第一項規定，得向委任人（被上訴人）請求償還執行委任事務所支出之必要費用
，而觀之證交所八十八年一月二十一日台證（）結字第四二八九八號函示：「就現
行證券金融事業管理規則第十一條及第十二條之規定，以及證券商與證金公司（證券
金融公司）間融資融券（代理）契約內容，有關投資人融資自備款之交割責任在證券
金融公司，當證券商對證交所違背交割義務時，其違約客戶無法交付之自備款，應由
證金事業負責。」等情，亦可認謝雪如等五人向被上訴人融資委託上訴人買進「中企
股票」，無法交付自備款而違約交割，應由被上訴人負最終之責任。上訴人因而就前
述證交所由上訴人之「交割結算基金」墊支之款項，得依民法第五百四十六條第一項
規定，請求委任人之被上訴人償還。然依兩造所訂之融資融券代理契約書第一、二條
約定，以及構成該融資融券代理契約內容一部之由被上訴人呈報主管機關財政部核准
之融資融券業務操作辦法第十八條第二項規定，上訴人就代收委託人融資自備款事務
，應盡善良管理人之注意義務為之，上訴人於代辦謝雪如等五人融資買進「中企股票
」時，即負有代向謝雪如等五人收取融資自備款，並代向證交所辦理交割之義務。乃
上訴人既未依約注意向謝雪如等五人收取融資自備款，致謝雪如等五人違約交割而產
生差價六百五十六萬四千二百五十七元之費用，顯係上訴人處理委任事務之過失行為
所生，依民法第五百四十四條第一項規定，上訴人對於被上訴人所生須支出該費用之
損害，即應負賠償之責。被上訴人因上訴人處理委任事務之過失行為所生之該項損害
，對於上訴人亦取得六百五十六萬四千二百五十七元之損害賠償債權。被上訴人依民
法第三百三十四條前段所定「二人互負債務，而其給付種類相同，並均屆清償期者，
各得以其債務，與他方之債務，互相抵銷。」之旨，主張以其對於上訴人所負六百五
十六萬四千二百五十七元之必要費用償還債務與其對上訴人取得同額之損害賠償債權
相互抵銷，為無不合。兩相抵銷後，被上訴人已無給付之義務，上訴人之請求，自屬
無從准許。為原審心證之所由得，並說明兩造之其餘攻擊防禦方法，不予審酌之理由
。因而維持第一審所為上訴人敗訴之判決，駁回其上訴，經核於法洵無違誤。上訴論
旨，猶就原審取捨證據、認定事實及解釋契約之職權行使，指摘原判決不當，求予廢
棄，非有理由。
據上論結，本件上訴為無理由，依民事訴訟法第四百八十一條、第四百四十九條第一
項、第七十八條，判決如主文。
中      華      民      國    九十一    年      八      月      八      日
                              最高法院民事第七庭
                                  審判長法官  蘇  茂  秋
                                        法官  徐  璧  湖
                                        法官  朱  建  男
                                        法官  曾  煌  圳
                                        法官  沈  方  維
      右正本證明與原本無異
                                              書  記  官
中      華      民      國    九十一    年      八      月    二十一    日
